【裁判字號】    98,重訴,439
【裁判日期】    990813
【裁判案由】    返還信託財產
【裁判全文】
臺灣臺北地方法院民事判決             98年度重訴字第439號
原      告  吳江河
訴訟代理人  連銀山律師
被      告  李豐玉
訴訟代理人  許麗紅律師
上列當事人間返還信託財產事件，本院於民國99年7月26日言詞
辯論終結，判決如下：
    主  文
原告之訴駁回。
訴訟費用由原告負擔。
    事實及理由
一、原告主張：
  (一)如附表所示之不動產（下稱系爭不動產），係原告於75年2
    月24日因買賣而登記取得所有權者；又台北市○○路200巷
    4號3樓頂增建部分之鋼鐵造房屋（下稱系爭加蓋屋，正確位
    置及面積如附件複丈成果圖所示），係原告在取得系爭不動
    產所有權後，出資建造而原始取得所有權者。85年11月間，
    原告以系爭不動產向台灣省合作金庫（下稱合作金庫）設定
    抵押權，並於86年12月8日向合作金庫借款新臺幣（下同）
    290 萬元，因利息甚高（原年利率8.079%，至91年8月起年
    利率7.85%），原告為減輕利息負擔，經找被告商談，得知
    被告有熟識其他銀行，可改用被告名義，取得較低利息之借
    款，雙方乃同意，由原告於91年10月23日將系爭不動產之所
    有權，以虛偽買賣，真實信託之意思，移轉登記於被告名下
    ，並將系爭不動產及系爭加蓋屋一併交被告占有，使為信託
    管理，俾被告用自己名義，並提供其名下所有之系爭不動產
    ，另向台北國際商業銀行（現已改為永豐商業銀行）辦理年
    利率僅2.85%之抵押貸款，用以清償原告前向省合庫借款之
    本息，另約定由被告以6年期間出租系爭不動產與系爭加蓋
    屋所收取之租金，支付本件系爭不動產所有權信託移轉登記
    所生之稅費，並按期繳付永豐商業銀行貸款之利息。
  (二)原告於91年10月23日將系爭不動產之所有權，信託移轉登記
    於被告名下，並將系爭不動產及系爭加蓋屋，交付被告占有
    ，使為信託管理，收取租金，至今已逾6年，被告在此6年多
    期間所收取之租金，足夠償清信託登記所生一切稅費及永豐
    商業銀行之貸款利息，原告乃於98年6月1日以郵局存證信函
    寄達被告，告知信託期間6年已滿，請其將信託財產，即系
    爭不動產與系爭加蓋屋歸還原告，但為被告拒絕，顯見被告
    對本件信託財產，已有侵占之不法所有意圖。
  (三)原告乃就本件系爭不動產及系爭加蓋屋對被告終止信託，並
    以98年8月12日起訴狀之送達，為對被告為終止信託之意思
    表示，信託契約既經終止，委託人之原告，依信託法第65條
    第2款之規定，自得請求被告將信託財產即如附表所示系爭
    不動產所有權移轉登記與原告，並將系爭不動產與系爭加蓋
    屋，交付原告占有，返還予原告。
  (四)被告占有系爭不動產及系爭加蓋屋，係基於原告之信託行為
    ，在原告對被告為終止信託之意思表示後，被告拒不交還占
    有，對原告自屬侵權行為，且其因占有系爭不動產與系爭加
    蓋屋，而每月收取之租金，亦屬不當得利，原告依侵權行為
    及不當得利之法律關係，請求其賠償相當於每月房屋租金之
    損害，亦即返還其每月所得相當房屋租金之不當利益。查，
    系爭不動產（不含系爭加蓋屋）之課稅價值為4,636,333元
    （土地部分4,528,533元，房屋部分107,800元），有系爭不
    動產買賣所有權移轉契約書兩份可稽。依土地法第97條規定
    ，原告僅以系爭不動產（未含系爭加蓋屋部分）課稅價值年
    租金10%計算，每月租金為38,636元（4,636,333×10%÷12=
    38,636）應屬適當。因被告在終止信託契約後，仍拒不返還
    系爭信託財產，無法律上原因獲得相當於信託不動產租金之
    利益，致生原告無租金收入之損害，原告本於侵權行為及不
    當得利之法律關係，請求被告賠償每月相當於租金之損害，
    返還每月相當於租金之不當利益。
  (五)並聲明：(一)被告應將其名下如附表所示之不動產所有權，移
    轉登記予原告，並將系爭不動產交付原告占有。(二)被告應將
    如附件所示門牌號碼臺北市○○路200巷4號3樓頂樓增建之
    鋼鐵造房屋交付原告占有。(三)被告應自本件起訴狀繕本送達
    被告之翌日起，至交付如附表所示不動產及如第二項所示鋼
    鐵造房屋予原告占有之日止，按月給付原告38,636元。
二、被告則以：
  (一)原告於90年間以系爭不動產及系爭頂樓增建向合作金庫辦理
    抵押貸款，被告為該筆貸款之連帶保證人。於91年4月間，
    合作金庫通知被告該筆貸款未正常繳付本息，被告遂代原告
    繳納貸款，嗣因原告仍未能正常繳款，合作金庫即通知將對
    被告求償本息，又原告自88年至91年間陸續向被告借款近
    100萬元，原告因而向被告提出將系爭不動產及系爭頂樓增
    建之所有權移轉予被告，由被告另向永豐銀行貸款後，清償
    原告向合作金庫之貸款，至原告積欠被告之款項則一筆勾消
    ，兩造間並未成立信託關係，且系爭不動產之移轉文件亦載
    明為「買賣」。又被告基於原告生活困苦及兩造交情，乃允
    諾原告得繼續收取系爭不動產及系爭頂樓增建之租金以維持
    生計，至95年5月後，才改為被告收取租金，被告在此3年4
    個月間收取租金共約80萬元，然系爭不動產之土地增值稅為
    593,427元，加上原告之欠款及各項稅費、修繕費之支出，
    其總金額已逾80萬元，並無多餘租金收入用以支付銀行貸款
    利息。因原告已無力繳納房貸本金，縱其取得較低之房貸利
    率，其無法繳納貸款之情形亦不會改變，且租金收入若可用
    以墊償房貸本息，以91年間各家銀行放款利率已降低至年利
    率3%以下之情形，原告無須用將系爭不動產移轉予被告之方
    式即可取得低利率之銀行貸款，況如此原告須另支付高額之
    土地增值稅、契稅、代書費，顯不合理。另依土地法第28條
    之3第1款規定，因信託而為所有權之移轉者，免課土地增值
    稅，則兩造明定系爭不動產移轉關係為信託，更可省增值稅
    之繳納，縱日後系爭不動產於日後再次移轉時，可因本件土
    地增值稅之繳納而可減少支出，但以原告當時已無法按時繳
    納貸款之經濟窘境，應無必要增加此筆債務支出。
  (二)被告未曾請原告至被告開設之餐廳幫忙，亦未同意給予原告
    每年20萬元之工作報酬。因被告從未設籍或居住於系爭不動
    產處，故不知原告戶籍址設於系爭不動產處，嗣因系爭不動
    產之房屋承租人向被告提及常收到原告之信函、繳稅通知後
    ，被告至戶政事務所查詢方知原告設籍系爭不動產處乙事，
    被告隨即將原告戶籍強制遷出，是原告戶籍設於系爭不動產
    房屋，並不足以證明兩造間有信託關係存在。而原告所稱裝
    機地址在系爭不動產處之兩支市內電話號碼，其帳單寄送地
    址為他處，被告無從知悉該二電話之使用繳費情形，且電話
    使用者於搬遷他處後，仍可以轉接方式繼續使用原電話號碼
    ，縱該前開二電話號碼實際使用者為原告或原告配偶，亦不
    足證兩造間有信託之約定等語資為抗辯，並聲明：原告之訴
    駁回。
三、兩造不爭執事項：
  (一)原告於91年10月23日將系爭房地所有權以買賣為原因，移轉
    登記予被告。
  (二)原告於98年6月1日以原證5存證信函催告被告應於5日內返還
    信託物，被告已收受該存證信函。
四、原告另主張兩造間就系爭之房地存在信託關係，原告業已發
    函終止兩造間之信託關係，請求被告被告應將系爭不動產所
    有權移轉登記予原告，並交付原告占有；並應將系爭頂樓增
    建之鋼鐵造房屋交付原告占有；暨返還每月相當於租金之不
    當利益，被告則以前揭情詞置辯。是本件之爭點厥為：兩造
    間是否有原告主張之信託契約存在。
五、按當事人主張有利於己之事實者，就其事實有舉證責任，民
    事訴訟法第277條定有明文，又原告於起訴原因已有相當之
    證明，而被告於抗辯事實並無確實證明方法，僅空言爭執者
    ，當然認定其抗辯事實之非真正，而應為被告不利之認定，
    又原告對於自己主張之事實已盡證明之責後，被告對其主張
    ，如抗辯其不實，並提出反對之主張者，則被告對其反對之
    主張，亦應負證明之責，此為舉證責任分擔之原則，另民事
    訴訟法如係原告主張權利者，應先由原告負舉證之責，若原
    告不能舉證，以證實自己主張之事實為真實，則被告就其抗
    辯事實即令不能舉證，或其舉證尚有疵累，亦應駁回原告之
    訴（最高法院17年上字第9170號、18年上字第1679號、同年
    上字第2855號判例及72年台上字第4225號判決意旨可資參照
    ）。查原告主張兩造間之信託契約內容為「由原告將坐落台
    北市○○區○○段3小段758地號土地應有部分1/3，及其上
    376 4建號（門牌號碼台北市○○路200巷4號3樓）房屋，及
    頂樓如附圖所示房屋信託予被告，信託期間6年，約定被告
    得在信託期間內將信託物出租，並以租金收入支付其以信託
    物向台北國際商業銀行貸款之利息，及信託物過戶時衍生之
    稅金。」（見本院卷第86頁），惟為被告所否認，揆諸前揭
    說明，原告應就兩造間有信託契約存在之事實，負舉證責任
    。經查，原告主張兩造間存在信託關係，係以以下之間接事
    證為其論據，即：(一)原告將本件系爭不動產所有權移轉登記
    與被告，並交付其占有之原因，其可能原因只有3種，買
    賣.贈與.信託。(二)原告於91年10月23日將本件系爭不動
    產所有權移轉登記予被告，並交付其占有，係出於虛偽之買
    賣。(三)原告沒有理由將本件系爭不動產所有權贈與被告。(四)
    原告將本件系爭不動產所有權移轉登記與被告，並交付其占
    有，剩下之唯一可能為信託。而主張兩造間確實存在信託關
    係云云。然查：
  (一)民事之法律關係並非僅以法律有規定之明文型態為限，在契
    約自由之情形下，當事人約定移轉不動產之所有權，其原因
    關係除買賣、贈與及信託外尚有多種可能、如「互易」、「
    非信託性質之讓與擔保」、「合夥之出資」等，是原告稱原
    告將本件系爭不動產所有權移轉登記與被告，並交付其占有
    之原因，其可能原因只有買賣、贈與及信託三種云云即無依
    據。
  (二)原告雖另提出兩造間對話之錄音及譯文，用以證明兩造間存
    在信託關係，惟細繹該等錄音之對白，均無隻字提及當初原
    告移轉及交付系爭房地予被告占有時係因以被告名義貸款可
    得較低利息之事實以及兩造為前開移轉交付行為係基於請被
    告管理系爭房地而為之目的等情，自難以該錄音及譯文作為
    認定兩造間存在信託關係之證據。
  (三)原告復以系爭房屋於移轉登記予被告後，初期仍由原告出面
    締約及收取租金之事實，用以推認兩造間確有信託關係存在
    之事實。然查，依兩造不爭之事實及證人鐘政谷、楊春強之
    證言亦僅能證明兩造間有約定移轉登記予被告初期仍由原告
    出面締約及收取租金之事實，惟並無法以此事實推出兩造間
    移轉系爭房地係屬為管理之目的而為信託。
  (四)另證人即承辦系爭不動產移轉登記之代書林彰祺到庭結證稱
    ：「（法官問：承辦經過？）應該是在91年時，永豐商銀濟
    南路分行的陳小姐通知我，我是永豐商銀的特約代書，永豐
    商銀濟南路分行通知我被告要辦過戶手續，我跟被告約星期
    三下午兩點半，到濟南路的餐廳，被告與原告都在場，原告
    說要把房屋過戶給被告，我有問雙方，因為二親等以外的過
    戶，我們會以買賣來處理，問雙方付款方式及交屋方式，原
    告說他現在合作金庫的貸款五已經五期沒有繳納，房屋恐怕
    會被查封，所以把房屋過戶給被告，五期的房屋貸款金額跟
    利息違約金，還有增值稅大約肆拾幾萬元，都由被告繳納，
    原告原先向被告借貸的金額一併釐清，就這樣把房子過戶給
    被告。」、「（原告訴訟代理人請問證人林，當時雙方有無
    提到，土地移轉登記後雙方有無互相欠錢？）就是一併釐清
    ，就是合作金庫貸款的利息、遲延利息、違約金、貸款本金
    、增值稅、過戶所需登記規費，再加上原告的欠款，就是系
    爭房地的總價金」、「（被告訴訟代理人請問證人林，在辦
    理本件過戶當中，被告或是原告有無提到之後還要過戶回去
    給原告？）沒有」等語（見本院卷第150頁、第151頁），是
    依證人林彰祺之證言亦無從證明兩造間當初移轉交付系爭房
    地之行為係基於信託管理之目的。
  (五)再查，原告另以原告戶籍始終均設於系爭房屋即台北市○○
    路200巷4號3樓，直至98年6月1日原告以原證五存證信函請
    求被告返還系爭信託房地後，被告始於98年7月31日向台北
    市中山區戶政事務所申請將原告之戶籍遷出，用此證諸兩造
    之關係為信託，不是買賣云云。然被告戶籍於91年10月23日
    取得系爭房地之前，即係設於台北市○○區○○街11巷8號
    ，實際上被告係居住於同市區○○街82巷21號3樓之事實為
    原告所不爭執，且系爭房屋於移轉登記後均係出租予他人使
    用，衡情被告自無必要立即設籍及居住於系爭房屋內，故原
    告在91年10月23日之前甚或之後之戶籍是否設於台北市○○
    路200巷4號3樓，被告從未發覺並予以辦理遷出，亦屬合理
    ，自不能以此事實推論兩造間存在信託關係。
  (六)綜合原告所提出之各事證，均無法依經驗法則得出兩造間就
    系爭房地之移轉係基於管理之目的而為信託，原告復無法提
    出其他事證證明兩造間就系爭房地之移轉確有信託關係存在
    ，其主張終止兩造間信託關係，請求被告移轉返還系爭房地
    即無理由。
六、綜上，原告並未舉證證明兩造間就系爭房地之移轉確有信託
    關係存在。從而，原告訴請被告應將其名下如附表所示之不
    動產所有權，移轉登記予原告，並將系爭不動產交付原告占
    有；被告應將如附件所示門牌號碼臺北市○○路200巷4號3
    樓頂樓增建之鋼鐵造房屋交付原告占有；暨被告應自本件起
    訴狀繕本送達被告之翌日起，至交付如附表所示不動產及如
    第二項所示鋼鐵造房屋予原告占有之日止，按月給付原告
    38,636元，即屬無據，應予駁回。
七、因本案事證已臻明確，兩造其餘主張、陳述及所提之證據，
    經本院審酌後，認與判決結果不生影響，爰不一一論述，附
    此敘明。
八、據上結論，原告之訴為無理由，依民事訴訟法第78條判決如
    主文。
中    華    民    國    99    年    8     月    13    日
                  民事第三庭    法  官  郭美杏
以上正本係照原本作成
如對本判決上訴，須於判決送達後20日內向本院提出上訴狀。如
委任律師提起上訴者，應一併繳納上訴審裁判費。
中    華    民    國    99    年    8     月    13    日
                                書記官  馮姿蓉

司法院資訊處製作；財團法人民間司法改革基金會備份。
